【裁判字號】    96,簡上,23
【裁判日期】    970306
【裁判案由】    清償買賣價款
【裁判全文】
臺灣臺東地方法院民事判決              96年度簡上字第23號
上  訴  人  丙○○
被  上訴人  乙○○
                      弄2號
訴訟代理人  丁○○
上列當事人間請求清償買賣價款事件，上訴人對於民國96年8 月
24日本院臺東簡易庭96年度東簡字第135 號第一審判決提起上訴
，被上訴人並為起訴聲明之減縮，本院於民國97年2 月21日言詞
辯論終結，判決如下：
    主      文
原判決關於命上訴人給付之金額，除減縮部分外，超過新臺幣壹
萬貳仟柒佰元部分，及該部份假執行之宣告，暨訴訟費用之裁判
均廢棄。
上開廢棄部分，被上訴人在第一審之訴駁回。
其餘上訴駁回。
第一、二審訴訟費用（除減縮部分外），由上訴人負擔百分之五
，餘由被上訴人負擔。
    事實及理由
壹、程序方面：
一按於第二審為訴之變更、追加，非經他造同意，不得為之。但
  擴張或減縮應受判決事項之聲明者，不在此限，民事訴訟法第
  446條第1項但書、第255條第1 項但書第3款定有明文。查被上
  訴人於原審請求上訴人給付新臺幣（下同）252,357 元，及其
  中137,010元自民國96年5月1日起至清償日止，按年息15%計算
  之遲延利息。迨於97年1月8日本院準備程序中減縮起訴聲明，
  請求上訴人給付239,957元，及其中137,010元自96年5月1日起
  至清償日止，按年息15% 計算之遲延利息，並為上訴人所同意
  （見本院卷第96頁），且合於首揭規定，應予准許。
二被上訴人經合法通知，未於言詞辯論期日到場，核無民事訴訟
  法第386 條各款所列事由，爰依上訴人之聲請，由其一造辯論
  而為判決。
貳、實體方面：
一本件被上訴人起訴主張：上訴人於92年6月8日向被上訴人購買
  被上訴人所有之車牌號碼7T-4988號汽車1輛（下稱系爭車輛）
  ，並訂有汽車買賣合約（下稱系爭買賣合約書）書，依該契約
  書約定，上訴人應以奇異資融股份有限公司（下稱奇異公司）
  交款單據為憑分期付款，另行照暫由被上訴人名下行事，但售
  後若有任何事件均由上訴人自行負責，惟上訴人未依約繳付分
  期貸款，迄今積欠奇異公司本金137,010元，及遲延利息60,24
  7 元，另有違規罰款12,700元已由被上訴人墊付，又上訴人為
  給付汽車貸款，曾向被上訴人借款30,000元，是上訴人迄今總
  計積欠被上訴人積欠共239,957 元等語，爰依汽車買賣合約書
  第1 、11條及消費借貸法律關係，提起本件訴訟，求為命上訴
  人給付伊239,957元，及其中137,010元自96年5月1日起至清償
  日止，按週年利率15%計算利息之判決等語。
二上訴人則以：兩造確有訂立系爭買賣合約書，上訴人亦已給付
  13個月分期價款與奇異公司，但因被上訴人不願配合辦理過戶
  及交付行照，上訴人因而未繼續給付分期款，且系爭車輛自92
  年6月8日由被上訴人交付與上訴人後，上訴人僅使用1 個月的
  時間即遭奇異公司取回，故上訴人無繼續負擔其餘車款之理；
  違規罰款部分，因上訴人僅使用系爭車輛1 個月，因此系爭車
  輛於92年10月15日、92年12月18日，及93年1 月23日之交通違
  規行為均與上訴人無關，上訴人亦無需負擔上開罰款；另被上
  訴人主張上訴人借款30,000元部分，並非事實，且無證據等語
  置辯。
三原審為被上訴人全部勝訴之判決，上訴人全部聲明不服，提起
  上訴，求為判決：(一)原判決廢棄；(二)上開廢棄部分，被上訴人
  於第一審之訴駁回。被上訴人則答辯聲明求為判決：上訴駁回
  。
四下列事實，有系爭買賣合約書（見原審卷第25頁）、汽車分期
  壞帳合約繳款計算表（見原審卷第26頁）、交通部公路總局自
  行繳納收據（見原審卷第26-1頁）、交通部公路總局高雄區監
  理所臺東監理站96年11月16日高監東字第0960013394號函文（
  見本院卷第31至34頁）、郵政劃撥儲金存款收據（見本院卷第
  47頁、第51至53頁）、寰辰資產管理股份有限公司民事陳報狀
  （下稱寰辰公司，見本院卷第74至84頁）在卷可稽，復為上訴
  人及被上訴人所不爭執（見本院卷第89頁至第90頁），自堪信
  為真實，本院採為判決之基礎：
  (一)上訴人於92年6月8日向被上訴人購買被上訴人所有91年份中
    華廠牌三菱車輛，車牌號碼7T-4988號汽車1輛，並簽訂系爭
    買賣合約書。系爭買合約書第1 條約定：「... 經雙方同意
    ，議定價格為新臺幣以奇異融資公司交付單據為憑，分期付
    款至95年10月2日止」，第3條約定：「乙方（即上訴人）付
    清餘款後，甲方（即被上訴人）應即將該車全部證件交予乙
    方辦理過戶若該車交車前有交通違規一切罰款事項或來歷不
    明，產權糾紛等情事，概由甲方負全責，如不能解決車款無
    條件全部退還乙方不得異議。」，第11條約定：「行照暫由
    甲方名下行事，但售後如發生任何事件，均由乙方自行負責
    。」，當日被上訴人並將系爭車輛交付上訴人使用。
  (二)上訴人自92年6月份至93年2月份間均已郵政劃撥方式向奇異
    融資公司繳納汽車分期款13,800元（劃撥金額均13,095元，
    15元為劃撥手續費），又上訴人自93年3 月起迄今，均再未
    繳納分期款項。
  (三)被上訴人於94年4 月19日向交通部公路總局繳納上開車輛違
    規罰金共25,100 元，繳納之罰單號碼分別為：第T00000000
    號、第VA0000000號、第TA0000000號、第TA0000000號及第T
    A0000000號，金額分別為10,000元、1,900元、5,400元、5,
    400元及2,400元。
  (四)交通部公路總局高雄區監理所臺東監理站96年11月16日函覆
    本院：上開車輛92年6月8日至94年4月15日內計有第TA00000
    00、TA0000000、VA0000000、TA0000000、TA0000000號等5
    筆逕行舉發之違規案件。依違規查詢報表所載：第VA000000
    0號違規日為93年1 月20日、第TA0000000號違規日為92年12
    月18日、第TA0000000號違規日92年10月15日，及第TA00000
    00號違規日為92年3月29日。
  (五)依奇異融資公司96年4 月30日分期壞帳合約繳款計算表，被
    上訴人未還本金計有137,010元，應還金額197,257元，尚欠
    金額197,257 元。嗣後奇異融資公司於96年8月2日將對被上
    訴人之上開債權讓與寰辰資產管理公司，讓與債權金額為18
    3,672元，被上訴人並未清償上開債務。
  (六)依寰辰公司檢送之法務費用明細資料、訴訟狀態明細資料，
    於93年4 月26日委託協尋上開車輛，於93年5月5日在臺東尋
    獲取回（上訴人對取回時間有爭執）。
五得心證之理由：
  依前揭兩造爭執要旨，並經兩造協議簡化本件爭點，本件所應
  審究者厥為：(一)被上訴人依系爭買賣合約書第1 條請求上訴人
  給付197,257元，及其中137,010元自96年5月1日起至清償日止
  按週年利率15 %之利息，有無理由？(二)被上訴人依系爭買賣合
  約書第11條請求上訴人給付12,700元，有無理由？(三)被上訴人
  依消費借貸法律關係請求上訴人給付30,000元，有無理由？(四)
  上訴人以被上訴人未給付行照為同時履行抗辯，拒付汽車分期
  款，有無理由？茲分述如下：
  (一)被上訴人依系爭買賣合約書第1條請求上訴人給付197,257元
    ，及其中137,010元自96年5月1 日起至清償日止按週年利率
    15%之利息部分：
    按解釋契約，固須探求當事人立約時之真意，不能拘泥於契
    約之文字，但契約文字業已表示當事人真意，無須別事探求
    者，即不得反捨契約文字而更為曲解，最高法院著有17年度
    上字第1118號判例可資參照，準此，解釋契約時，即應以契
    約明文約定之辭句為基礎，若契約明文約定已表示當事人真
    意，自不許契約之一方當事人恣為與契約明文約定文義不同
    之解釋。經查：系爭買賣合約書第1條：「.. 經雙方同意，
    議定價格為新臺幣以奇異融資公司交付單據為憑，分期付款
    至95年10月2 日止」等語，係指系爭買賣契約成立後，汽車
    分期款改由上訴人繳納，上訴人依照繳款單所示之金額，每
    月按期直接給付予奇異公司乙節，為兩造所不爭執（見本院
    卷第88頁），又系爭買賣合約書第6 條約定，合約成立後雙
    方不得違約，若乙方（即上訴人）違約不買或無法於約定期
    限內付清餘款時，甲方（即被上訴人）得以沒收乙方所付之
    價款，並有權收回該車（見原審卷第25頁）。足見兩造係因
    系爭車輛已辦理附條件買賣設定登記予奇異公司，乃特別約
    定買賣價金之給付方式係由上訴人直接繳納汽車分期款予奇
    異公司，藉以保障上訴人之權利。被上訴人依系爭買賣合約
    書第1 條之約定，僅得請求上訴人向奇異公司清償汽車分期
    貸款，不得請求上訴人向自己清償。縱上訴人未向奇異公司
    清償分期付款，被上訴人亦僅能沒收上訴人所付之價款並收
    回系爭車輛，仍不得請求上訴人直接向自己清償分期付款。
    況且，被上訴人亦未向奇異公司清償汽車分期款，而取得任
    何得對上訴人請求清償之權利，是被上訴人本於系爭買賣合
    約書第1條，請求上訴人向伊給付197,257元及遲延利息云云
    ，自屬無據。
  (二)被上訴人依系爭買賣合約書第11條請求上訴人給付12,700元
    部分：
    系爭買賣合約書第11條約定：「行照暫由甲方名下行事，但
    售後如發生任何事件，均由乙方自行負責。」，且上訴人亦
    自承系爭車輛交付與其後，所生之交通違規罰鍰應由其負責
    （見本院卷第62頁）。而道路交通違規罰鍰既應由上訴人自
    行負責，被上訴人於繳納違規罰鍰後自得向上訴人求償。查
    被上訴人主張代上訴人繳納92年10月15日、92年12月18日、
    93年1 月23日交通違規行為之罰鍰共12,700元等情，業據提
    出交通部公路總局自行繳納收據（見原審卷第26-1頁）為證
    ，並有交通部公路總局高雄區監理所臺東監理站上開函文（
    見本院卷第31至34頁）在卷可稽，惟為上訴人所否認，並辯
    稱其僅駕駛系爭車輛1 個月多，車輛即被奇異公司取回，因
    此上開違規行為與其無涉云云，然查，奇異公司於93年4 月
    26日始委託協尋上開車輛，而於93年5月5日在臺東尋獲取回
    系爭車輛之事實，有法務費用明細資料、訴訟狀態明細資料
    等件附卷足憑（見本院卷77至79頁），參以上訴人於原審亦
    自認使用系爭車輛1 年多的時間（見原審卷第29頁），足認
    前開交通違規罰鍰，均為上訴人駕駛系爭車輛，違反道路交
    通法規所生之處罰，從而，被上訴人請求上訴人給付伊墊付
    之12,700元，洵為正當。至於，上訴人雖於本院改稱：其僅
    使用系爭車輛1 個月的時間云云，卻未證明其自認與事實不
    符，或經被上訴人同意，依民事訴訟法第279條第3項規定，
    不生撤銷自認之效果，是上訴人此部分所辯並不可採。
  (三)被上訴人依消費借貸法律關係請求上訴人給付30,000元部分
    ：
    次按當事人主張有利於己之事實者，就其事實有舉證之責任
    ，民事訴訟法第277 條前段定有明文。又請求履行債務之訴
    ，除被告自認原告所主張債權發生原因之事實外，應先由原
    告就其主張之事實，負舉證責任，必須證明其為真實後，被
    告於其抗辯事實，始應負證明之責任，此為舉證責任分擔之
    原則，最高法院著有43年台上字第377 號判例可資參照。準
    此，如當事人主張有金錢借貸關係存在，須就其發生所須具
    備之特別要件即金錢之交付與借貸意思表示相互一致負舉證
    責任。經查：本件被上訴人主張上訴人向其借款30,000元之
    事實，為上訴人所否認，依上開說明，自應由被上訴人就兩
    造間有上開約定之存在負舉證責任。被上訴人就此雖舉證人
    甲○○為證，惟甲○○於原審證稱：「（問：本件事情是否
    清楚？）我知道原告有借被告30,000元。（問：為何知道原
    告借被告錢？）因為借錢的時候是我和原告一起去借錢的。
    （問：原告交付30,000元給被告的時候你是否在現場？）我
    有在現場，因為是我載他去的。（問：為何要拿30,000元給
    被告？）因為被告要付車款，所以向原告借錢。（問：是否
    簽契約的時候交這筆錢，還是簽完契約之後才拿這筆錢？）
    交錢的事我知道，但是我沒有看到是否有簽契約，但我知道
    簽契約跟借錢是同一天。」等語（見原審卷第19頁），而於
    本院具結稱：「（問：是否知道上訴人及被上訴人有借30,0
    00元的事情？）有的。日期我忘記了，時間是上午10時30分
    左右，我開車載被上訴人，上訴人自己開車跟在後面，我們
    去更生路華豐汽車貸款公司借了50,000元，我有看到拿到錢
    後，被上訴人拿了30,000元交給上訴人，之後我們就去天天
    來餐廳吃中餐。（問：你看到被上訴人拿30,000元給上訴人
    的地點？）在華豐公司裡面。（問：你知道借30,000元的用
    途？）我不清楚。（問：你是否知道兩造間有簽立車子契約
    ？）我沒有看過他們簽契約，但知道他們有買賣車子。（問
    ：為何在原審作證時說簽約與借錢是同一天？）我只有看過
    兩造去華豐借錢，其他的我不曉得。（問：為何你在原審說
    被上訴人借錢給上訴人是為了繳車款？）我不知道是什麼原
    因，我只有看到被上訴人給上訴人30,000元。」等語（見本
    院卷第64至65頁），足徵證人甲○○對於被上訴人交付30,0
    00元與上訴人之時間，係在系爭買賣合約書簽訂時或簽訂後
    、被上訴人交付30,000元之目的等事實，證言前後不一，而
    不足採信，尤以上訴人及證人均無法陳述借貸之明確時間，
    實難認定兩造間確有成立本件30,000元消費借貸之合意。被
    上訴人復未能提出其他證據證明兩造有借貸合意之存在，被
    上訴人主張兩造間成立消費借貸契約，依上開說明，即非足
    取。
  (四)上訴人以被上訴人未給付行照為同時履行抗辯，拒付汽車分
    期款部分：
    被上訴人既不得依系爭買賣合約書第1 條請求上訴人給付汽
    車分期款，則上訴人得否為同時履行抗辯之爭點，即無審酌
    之必要，附此敘明。
六從而，本件被上訴人依系爭買賣合約書第11條，請求上訴人應
  給付12,700元，為有理由，應予准許，其餘請求，於法無據，
  應予駁回。原審除已減縮部分外，就上開不應准許之部分，為
  被上訴人勝訴之諭知，並依職權為假執行之宣告，於法未合，
  上訴意旨就此部分指摘原判決不當，求為廢棄改判，為有理由
  ，應予准許，爰由本院改判如主文第2 項所示。至於其餘上訴
  部分，原審為被上訴人勝訴之判決，並依職權為假執行及得免
  假執行之諭知，並無違誤，上訴意旨指摘原判決此部分不當，
  求為廢棄改判，非有理由，應駁回上訴。
七又本件事證已臻明確，兩造其餘攻擊、防禦方法，均經本院審
  酌後，認與判決之結果不生影響，毋庸逐一論述，附此敘明。
八據上論結，本件上訴為一部有理由，一部無理由，依民事訴訟
  法第436條之1第3項、第385條第1 項前段、第450條、第449條
  第1項、第79條，判決如主文。
中    華    民    國    97    年    3     月    6     日
                  民事審判長法  官  楊智勝
                            法  官  魏式瑜
                            法  官  陳君鳳
以上正本係照原本作成。
本判決不得上訴。
中    華    民    國    97    年    3     月    7     日
                            書記官  莊永利


司法院資訊處製作；財團法人民間司法改革基金會備份。
